臺灣高等法院刑事判決　　　　　　　　93年度交上訴字第81號
上　訴　人　臺灣士林地方法院檢察署檢察官
被　　　告　甲○○
上列上訴人因被告過失致死案件，不服臺灣士林地方法院92年度
交訴字第52號，中華民國93年4月2日第一審判決（起訴案號：臺
灣士林地方法院檢察署91年度偵字第10370號），提起上訴，本
院判決如下：
    主  文
上訴駁回。
    理  由
一、檢察官起訴要旨：
（一）、起訴事實：
        被告甲○○以駕駛營業小客車維生，係從事駕駛業務之
        人，於民國91年10月14日下午3時許，駕駛3Ｂ─306號
        營業小客車沿臺北市○○區○○路四段由北向南行駛，
        途經承德路58巷口前，因有客人招手搭車，打右方向燈
        準備靠右載客時，原應注意汽車在超過雙向四車道之道
        路變換車道時，應讓直行車先行，並注意安全距離，而
        依其情形又無不能注意之情事，竟疏未注意，適被害人
        林啟榮騎乘ＣＥＪ─587號重型機車至該處而發生撞擊
        ，造成被害人之機車向右與尹晟龢（所涉過失致死罪嫌
        ，業經臺灣士林地方法院檢察署檢察官為不起訴處分確
        定）所騎乘之ＨＵ6─193號重型機車再次撞擊，造成被
        害人受有頭部顱內出血之傷害，經送醫急救仍不治死亡
        。
（二）、起訴法條：刑法第276條第2項之業務過失致死罪。
（三）、起訴論據：
        １、依車禍發生後警員所繪製之現場圖及拍攝之照片所
            示，被告所駕駛之營業小客車於肇事後所停放之位
            置，被告之營業小客車係橫跨在第三、第四車道之
            邊線上，車輛及輪胎朝向之位置稍為偏左，再依被
            告所提出之車損照片，亦可發現該營業小客車之「
            右後車尾」、「右後側車尾」均有遭刮擊之痕跡，
            顯然被害人並非「自後追撞」被告之車輛，而是被
            告之車輛之「右後側」與被害人騎乘之機車發生擦
            撞；參以一般駕駛習慣，若發現一側有他車逼近，
            衡情應放慢車速或儘量往另一側偏移，以免發生碰
            撞，且發現一側已遭他車撞擊，正常之反應則為立
            即煞車或速往另一側偏移，以避免碰撞情況加劇，
            然被告竟辯稱於聽到碰撞聲，就往右後方轉頭去看
            ，所以方向盤先往右偏，後來再往左偏，欲以此作
            為符合「車禍發生在第三車道」之說詞，惟此顯與
            一般駕駛習慣有所不符，再對照本件營業小客車於
            事發後係停放在橫跨第三、第四車道邊線上以觀，
            發生撞擊時，被告之車輛至少已經跨越邊線或已在
            邊線之左，顯有往右變換車道之舉，而非如被告所
            述「打方向燈尚未變換車道即遭追撞」。
        ２、依證人尹晟龢證述，被害人騎乘之機車係以「Ｓ型
            壓車式的超車」，自左方超越其機車後，要再由右
            方拉回左方時才發生碰撞等語，顯然被害人騎乘之
            機車，已欲將車輛拉正再繼續往前直行，此時若被
            告駕駛之營業小客車係直行而未往右變換車道，則
            直行之機車與直行之營業小客車成二條平行線，自
            無發生碰撞之虞，然本件營業小客車於撞擊前既行
            駛在第三車道，撞擊後則停放在邊線上，被告又有
            打方向燈往右變換車道之舉，顯然是被告於變換車
            道時，與已欲直行之被害人所騎乘之機車發生碰撞
            。被告雖本為直行車，但於變換車道前，並非打方
            向燈後即可不顧後方其他來車，尚應注意隨時保持
            安全距離始可，被害人縱有超速及未注意車前狀況
            之不當，亦不足以影響被告已經成立之過失行為。
        ３、本案經送臺北市車輛行車事故鑑定委員會鑑定及臺
            北市交通局覆議，均認被告有「變換車道未注意安
            全距離」之過失。
二、檢察官上訴意旨：
（一）、原審僅以證人尹晟龢之證言，即認被害人當時車速達70
        公里，實有偏頗。且證人於事發時，亦曾撞擊死者，其
        證述有為脫罪而將責任推於死者之可能。
（二）、證人所言碰撞地點與現場圖所呈現車輛停放位置不符。
        若被害人時速達70公里，被告為10公里，則碰撞時，被
        告車輛定會造成嚴重損害。但依照片，本案被告車輛僅
        在右後方保險桿有輕微擦撞痕跡。復依被告事發後，車
        輛仍繼續行駛一段距離，若被告當時速僅10公里，何以
        最後停放位置距離撞擊點如此遠？
（三）、鑑定意見認為被告有「變換車道為注意安全距離」之過
        失，原審認被告無過失，實有未當。
三、本院之判斷：
（一）、臺北市○○區○○路四段由北向南車道發生本件事故之
        路段，為三線車道，第三車道之邊線外為慢車道（即檢
        察官稱之為第四車道），有前開現場圖及現場照片可憑
        （見91年度偵字10370號第16頁、第22-28頁）。又本件
         禍事故發生之經過，係：被告駕駛之計程車沿第三車
         道行駛，在其右後方約2.5公尺處，有尹晟龢騎乘機車
         沿慢車道偏左即在第三車道邊線旁邊之位置，以時速
         約40公里之速度，在被告車輛右後方往前行駛，被告
         當時車速大約時速10公里，並打右方向燈準備要變換
         車道，尹晟龢亦跟著減速，突然被害人騎乘機車從尹
         晟龢左後方沿第三車道中間偏右之位置，以時速約70
         公里之速度往前行駛超車至尹晟龢之左前方，並擬從
         尹晟龢之機車與被告之計程車中間鑽到慢車道，被害
         人乃以身體先往右壓傾斜之方式急速右轉欲超越尹晟
         龢之機車，再要將身體往左壓想以Ｓ型路徑超越被告
         之計程車，被害人將身體右壓後正要往左壓之時，因
         其車速太快，且尹晟龢之機車與被告之計程車間的空
         間又不夠，被害人之機車左側車身就在第三車道上撞
         上計程車之右後側保險桿，尹晟龢見到被告打方向燈
         至被害人之機車撞擊被告之營業小客車前後，大約只
         有二秒鐘之瞬間，被害人於其機車發生碰撞後，其與
         所騎乘之機車因而往左右兩方分離，人往左邊彈，機
         車則往右，該機車之車頭部位再與尹晟龢之機車擦撞
         後才倒地，尹晟龢則往右方之人行道上騎去等情，業
         據目擊證人尹晟龢於原審審理時以具結擔保其證言之
         真實性，並在負擔偽證罪之心理處罰狀態下證述詳實
         （見原審卷第53-58頁）。且證人尹晟龢發現被害人自
         其左側超車時速度太快，會撞上被告之車輛，尹晟龢
         隨即按喇叭示警等情，亦據證人尹晟龢證述明確（見
         原審卷第54頁），可見證人尹晟龢發現被害人自其左
         側快速超車時，已警覺將會發生碰撞，再參以當時之
         行車位置及距離，若碰撞將顯有波及證人尹晟龢之虞
         ，於此攸關己身安全之緊要關頭，其觀察程度自較一
         般人更為專注，足認證人尹晟龢所證本件車禍事故發
         生情形，應屬可採。
（二）、刑法上之過失犯，應以行為人對於構成犯罪之事實，按
        其情節應注意並能注意而不注意者，始能成立，刑法第
        十四條第一項定有明文，換言之，如行為人已盡其注意
        義務或無從注意，縱仍不免於發生法益受害之情形，即
        不應令負過失責任。按道路交通安全規則第九十八條第
        三項、第一項第六款雖規定：「汽車在超過四車道之道
        路行駛，於變換車道時，應讓直行車先行，並注意安全
        距離。」然此規定之規範目的係在確保他車道直行車輛
        之路權，以避免該欲變換車道之車輛於變換至他車道時
        ，影響他車道直行車輛之直行路權，致妨礙車流順暢，
        甚或發生危險，易言之，於欲變換車道至他車道時，應
        注意在他車道直行車輛之車速、距離，研判己車縱使先
        行變換至他車道，亦不致與他車道之直行車輛發生碰撞
        確為安全時始可變換至他車道，反之，自應依上開規定
        ，禮讓他車道有優先路權之直行車先行，始能維護道路
        交通安全規則規範優先路權之行車秩序及避免危險發生
        ，若對於行駛在同一車道之後車而言，在前車變換至他
        車道之前，實無法讓行駛在同一車道之後車先行，故前
        開道路交通安全規則之規定，並非在保護行駛在同一車
        道之後車不受侵害，從而對於行駛在同一車道之前、後
        車，於前車欲變換至他車道時，自無前開規定之適用。
        查被告及被害人之車輛於碰撞前，係前後行駛於同一車
        道即第三車道，該二車亦係在第三車道發生碰撞，已據
        證人尹晟龢證述如上（見原審卷第55頁），足見被害人
        於發生本件碰撞時仍行駛在第三車道，縱行駛在前之被
        告車輛已打方向燈，並欲變換車道至外側之慢車道，惟
        依上述，亦不得要求被告依前開道路交通安全規則之規
        定禮讓行駛在同一車道之被害人後車先行，並注意安全
        距離之餘地，故被告自無應注意讓被害人先行，並注意
        安全距離之注意義務可言。
（三）、如上所述，本件車禍事故發生之經過，係被告以大約時
        速10公里之慢速行進中，打右方向燈準備要變換至外側
        之慢車道，此時被害人以時速約70公里之速度往前行駛
        ，並欲以Ｓ型之路徑超越證人尹晟龢及被告之車輛，被
        害人因車速太快，尹晟龢之機車與被告之計程車間的空
        間又不夠，被害人之機車左側車身隨即撞上被告車輛之
        右後側保險桿，證人尹晟龢並稱於見到被告打方向燈至
        被害人之機車撞擊被告之營業小客車前後大約只有2秒
        鐘之時間，是被告於放慢速度，並打方向燈後約2秒始
        遭被害人撞擊，以被害人時速約70公里計算，於被告打
        方向燈之時，被害人之機車距被告之營業小客車約達
        38.39公尺，前後距離非短，再按駕駛人之一般平均反
        應力為四分之三秒，以此計算被害人之反應距離為
        14.58公尺，從而，被告於打方向燈欲變換車道時，行
        駛在後之被害人機車尚距三十八餘公尺，並約隔二秒始
        發生撞擊，則被害人於被告緩速並打方向燈欲變換車道
        時，顯有足夠之反應時間與反應距離，被告自無突然減
        速並打方向燈欲變換車道，致後車猝不及反應而追撞之
        情事，亦堪認定。又被告因欲變換至右側之慢車道，故
        先打方向燈示意，再伺機變換車道，洵屬正常行駛。況
        被告於打方向燈欲變換車道時，行駛在後之被害人機車
        尚距38餘公尺，而證人尹晟龢於被害人自其左側超車前
        ，亦未注意到被害人之機車，係自其左側超車時始發現
        被害人之機車（見原審卷第59頁），則被告於打方向燈
        欲變換車道時，實無法預見行駛在後之被害人之後之突
        發動向及車速，自不得苛求被告預先應採取何項安全措
        施，且被害人對於被告又無先行路權，致被告有應注意
        禮讓之注意義務之情事，再者本件車禍之肇因係被害人
        不當超車致自後撞擊被告之車輛，被告在正常行駛之情
        況下，對於本件事故之發生，洵屬難以防範與閃避。
（四）、檢察官及臺北市車輛行車事故鑑定委員會鑑定意見、臺
        北市交通局覆議意見雖均認被告有變換車道未注意安全
        距離之疏失，惟本件再經本院送國立交通大學鑑定之結
        果，亦認被害人駕駛重型機車車不當為肇事原因，有國
        立交通大學93年8月19日交大管運字第0930003684號函
        附之鑑定意見書在卷可佐。至該鑑定書雖載研判受重型
        機車撞及瞬間，小客車應係已向右跨行於外車道與慢車
        道間，且在撞及後微向左偏轉，惟如上所述，被告因欲
        變換至右側之慢車道，故先打方向燈示意，再伺機變換
        車道，係屬正常行駛，此時行駛在後之被害人機車尚距
        38餘公尺，且證人尹晟龢於被害人自其左側超車前，亦
        未注意到被害人之機車，係自其左側超車時始發現被害
        人之機車，是被害人駕駛機車行駛於被告之後方，又係
        高速行駛，則被告於打方向燈欲變換車道時，實無法預
        見行駛在後之被害人之後之突發動向及車速。故縱被告
        之車於事故發生時稍有跨線，亦不足以此即認定被告係
        換車道不當致本件事故之發生。
（五）、檢察官上訴意旨雖指證人尹晟龢之證詞有可議之處，惟
        查證人尹晟龢自警詢、偵查至原審審理時證詞前後一致
        ，並於原審具結擔保其證言之真實性，且檢察官亦採證
        人尹晟龢之證詞及被告所言，對證人尹晟龢為不起訴處
        分確定，自足認證人之證詞應可採信。至上訴意旨指被
        告停車地點距撞擊點甚遠，質疑被告車速乙節，並未舉
        證以實其說，僅屬推測之詞。
 （六）、綜上所述，本件事故之發生，非被告所能注意及防免
         ，被告就本件意外之發生並無應注意而疏於注意之過
         失，自不構成本件業務過失致死犯行。檢察官所舉事
         證既無法積極證明被告犯罪，本院依據職權調查結果
         ，亦無其他不利於被告之事證。原審以不能證明被告
         犯罪為由，諭知被告無罪之判決，並無不當。檢察官
         上訴意旨，指摘原審判斷不當，為無理由，自應駁回
         本件上訴。
三、適用之法律：
    刑事訴訟法第368條。
本案經檢察官柯麗鈴到庭執行職務。
中　　華　　民　　國　　94　　年　　4　　月　　 1　　日
　　　　　　　　　刑事第十六庭  審判長法　官  曾德水
　　　　　　　　　　　　　　　　　　  法　官  杜惠錦
　　　　　　　　　　　　　　　　　　  法　官  廖紋妤
以上正本證明與原本無異。
如不服本判決，應於收受送達後十日內向本院提出上訴書狀，其
未敘述上訴之理由者並得於提起上訴後十日內向本院補提理由書
（均須按他造當事人之人數附繕本）。
                                      書記官  王增華
中　　華　　民　　國　　94　　年　　4 　　月　　1 　　日
